【裁判字號】    92,上易,1714
【裁判日期】    920930
【裁判案由】    詐欺
【裁判全文】
臺灣高等法院刑事判決                          九十二年度上易字第一七一四號
    上  訴  人  臺灣板橋地方法院檢察署檢察官
    被      告  甲○○
                乙○○
右上訴人因詐欺案件，不服臺灣板橋地方法院九十二年度易字第二二八號，中華民國
九十二年五月八日第一審判決（起訴案號：臺灣板橋地方法院檢察署九十一年度偵字
第一二六一八號），提起上訴，本院判決如左：
    主  文
原判決關於甲○○部分撤銷。
甲○○以詐術得財產上之不法利益，處有期徒刑肆月，如易科罰金，以參佰元折算壹
日。
其他上訴駁回。
    事  實
一、甲○○係設於臺北縣三峽鎮○○路二十九之一號建盛小客車租賃有限公司（下簡
    稱「建盛公司」，登記負責人為其妻林翁秀晶，另經檢察官不起訴處分確定）之
    實際負責人，民國（下同）八十九年三月二十三間蕭世能以建盛公司名義以附條
    件買賣方式向財將企業股份有限公司購買ＹＹ－○一一八號小客車靠行營業，約
    定價金新台幣（下同）七十一萬二千零八元自八十九年四月二十三起按月分三十
    六期償還，每期償還一萬九千七百七十八元，至九十年四月間蕭世能將該車賣與
    建盛公司，分期付款價金由甲○○繼續繳納。至九十年九月十五日甲○○刻意隱
    瞞該車仍積欠有貸款未清償之事實，將該車以三十八萬元賣與乙○○（此部分未
    經起訴），由乙○○靠行於建盛公司營業，嗣乙○○察覺該車仍有貸款未清償完
    畢，雙方乃另行約定貸款仍由林建昌負責清償，惟林建昌仍擅自以乙○○靠行營
    業所得扣抵貸款。至九十年十二間，乙○○因身體罹病，以建盛公司名義與客戶
    簽訂之運送契約遭客戶終止，無法繼續以該車營運，且其購車時又遭林貴昌詐欺
    ，遂要求林貴昌退還購車款，或繳清貸款將該車移轉登記為乙○○所有，詎料甲○○為避免遭乙○○追索，及為圖得無須返還車款與乙○○、及無須立即清償尚
    未到期之全部貸款以交付並過戶無負擔之車輛與乙○○之財產上不法利益，竟於
    乙○○不知情之情況下自行登報出售該車，嗣丙○○見報後於九十一年一月五日
    前往建盛公司洽購該車，甲○○即刻意隱匿該車係以附條件買賣方式購買，當時
    仍積欠有分期車款二十九萬六千六百七十元未清償之事實，並向丙○○佯稱：該
    自小客車性能良好，並無肇事記錄，亦無貸款未付清等語，致使丙○○因而陷於
    錯誤，同意以二十八萬元之代價買受該小客車，並與建盛公司簽訂靠行司機合約
    書，並依甲○○之指示於同年一月九日將二十八萬元匯入乙○○所有銀行帳戶內
    ，以此方式取得無須返還車款與乙○○及無須立即清償尚未到期之全部貸款使該
    車無負擔得以過戶之財產上不法利益。惟甲○○將該車售予丙○○後，除於九十
    一年一月二十三日再繳納一期分期款後，即未再支付分期款項，至九十一年四月
    間該車經財將公司人員取回，丙○○始知受騙。
二、案經丙○○訴由台灣板橋地方法院檢察署檢察官偵查起訴。
    理  由
一、被告甲○○部分
（一）訊據被告甲○○對前揭事實經過均坦承不諱，僅辯稱其原本欲繼續繳納分期付
      款，惟因生意失敗而無法繼續繳款，並無詐欺之犯意等語。惟查前揭事實業據
      被告甲○○供承不諱，核與告訴人丙○○之指訴及共同被告乙○○供述之情節
      相符，前開小客車係因未依約定償還價款而遭財將公司取回拍賣之事實，復經
      證人即財將公司人員孫世遠於偵查中供述屬實，此外復有附條件買賣契約書、
      動產擔保交易附條件買賣設定登記申請書、支付明細紀錄表、建盛公司與乙○○訂立之司機合約書、乙○○之簽帳明細表、建盛公司與丙○○訂立之司機合
      約書、告訴人丙○○匯款與乙○○之存摺、及被告書立之切結書等證件影本在
      卷可稽，事證明確。按汽車是否以附條件買賣方式購買、是否尚有未償還之分
      期價金，牽涉及車輛之交易價格、付款條件、及如何取得所有權等事項，係足
      以影響購買人是否決定購買及購買條件等交易上之重要參考因素，被告甲○○
      於告訴人前往洽購該車時，刻意隱匿該車係以附條件買賣方式購買，且尚未付
      清分期價款之事實，並佯稱：該自小客車性能良好，並無肇事記錄，亦無貸款
      未付清等語，因而使告訴人誤信該車本身並無任何債務負擔及所有權取得之問
      題，而購買該車，被告自係施用詐術，因而使告訴人陷於錯誤。又被告係以前
      開方式使告訴人將款項交予被告乙○○，而被告乙○○係因前述原因無法以該
      車營業而要求被告甲○○處理解決，而被告甲○○及乙○○亦確將該車交付告
      訴人靠行營運，故被告甲○○及被告乙○○二人就該二十八萬元之車款部分應
      無為自己或第三人不法所有之意圖。惟被告甲○○將該車售予被告乙○○時已
      施用詐欺手段至乙○○陷於錯誤交付財物，迨乙○○無法使用該車繼續營運，
      要求被告林貴昌退還購車款，或繳清貸款將該車移轉登記為乙○○所有時，被
      告甲○○為避免遭乙○○追索，竟以前開方式詐騙告訴人將購車款直接交付乙○○，以資應付，其係以此方式取得無須返還車款與乙○○及無須立即清償尚
      未到期之全部貸款以交付並移轉無負擔之車輛之財產上不法利益，亦屬灼然。
      綜上所述，本案事證明確，被告甲○○辯稱並無詐欺犯意云云，無非卸飾之詞
      ，不足採信，其犯行應堪認定。
（二）核被告所為，係犯刑法第三百三十九條第二項之詐欺得利罪。公訴人認被告係
      犯同條第一項之詐欺取財罪，尚有未洽，惟起訴之基本社會事實仍屬相同，自
      應依法變更起訴法條。
（三）原判決未予詳查，遽行諭知被告甲○○無罪之判決，自非適法。檢察官提起上
      訴，指稱被告仍涉犯詐欺取財罪，理由亦非允恰，惟原判決既有可議，仍屬無
      法維持，應由本院將原判決關於被告甲○○部分撤銷，另為適法之判決。爰審
      酌被告素行尚佳，及其犯罪之動機、目的、手段、所生之危害，犯罪後坦承事
      實經過，事後與告訴人成立和解，允諾分期賠償告訴人二十二萬元（另已由被
      告乙○○賠償告訴人八萬元），然僅支付五萬元，即未再繼續履行等一切情狀
      ，量處如主文第二項所示之刑，並諭知易科罰金之折算標準，以示儆懲。
二、被告乙○○部分
（一）公訴意旨略以：被告乙○○與被告甲○○共同基於意圖為自己不法所有之犯意
      聯絡，於前開時、地，共同向欲買受該小客車之丙○○誆稱：該自小客車性能
      良好，並無肇事記錄，亦無貸款未付清云云，致使丙○○陷於錯誤，同意以二
      十八萬元之代價買受該小客車，並將價款匯入乙○○所有銀行帳戶內，嗣因於
      同年二月中旬，甲○○、乙○○已無力繳納該小客車之附條件買賣分期款，財
      將公司人員乃將該小客車取回，丙○○方知受騙等情，因認被告乙○○亦涉有
      刑法第三百三十九條第一項之詐欺取財罪嫌。
（二）按犯罪事實應依證據認定之，無證據不得推定其犯罪事實，刑事訴訟法第一百
      五十四條定有明文；又認定犯罪事實所憑之證據，雖不以直接證據為限，間接
      證據亦包括在內，然而無論直接或間接證據，其為訴訟上之證明，須於通常一
      般之人均不致有所懷疑，而得確信其為真實之程度者，始得據為有罪之認定，
      倘其證明尚未達到此一程度，而有合理之懷疑存在時，事實審法院在心證上無
      從為有罪之確信，自應為無罪之判決（參見最高法院七十六年度台上字第四九
      八六號判例意旨）。
（三）訊據被告乙○○堅決否認有詐欺犯行，辯稱其於九十年九月十五日以三十八萬
      元向甲○○購買該車並靠行於建盛公司營業，當時不知該車仍有貸款未清償完
      畢，嗣經察覺後乃修改契約，約定貸款仍由林建昌負責清償，惟林建昌仍以其
      靠行營業所得扣抵貸款，至九十年十二間，其因身體罹病，以建盛公司名義與
      客戶簽訂之運送契約遭客戶終止，無法繼續以該車營運，故要求林貴昌退還購
      車款，或繳清貸款將該車移轉登記為乙○○所有，甲○○如何登報處理該車及
      如何與告訴人商談買賣事宜其並不知情，至買賣當天，甲○○要其將車開至台
      北，告知售車之事及價款，並表示會向其補貼差價及處理貸款問題，其並未詐
      欺，且亦係被害人等語。
（四）查被告乙○○所辯情節，核與共同被告甲○○及告訴人丙○○供述之情節相互
      吻合，並有建盛公司與乙○○訂立之司機合約書、乙○○之簽帳明細表可稽，
      堪予採信。被告乙○○對被告甲○○如何登報出售該車及如何與告訴人商談買
      賣過程原先既未參與亦不知情，而被告與告訴人簽約時被告乙○○雖在場，然
      又因誤信被告甲○○向其表示會解決該車之貸款事宜，而消極地未主動向告訴
      人告知其事，似此情形，其本身並未向告訴人施用何種詐術，亦難認與被告甲○○間有何共同之詐欺犯意及犯行可言。再者被告乙○○原先係受被告甲○○
      之欺騙誤信該車並無任何負擔而以三十八萬元購買該車，嗣被告甲○○以二十
      八萬元出賣該車後，其僅收受該二十八萬元即將該車交付告訴人使用，其本身
      亦無為自己不法所有之意圖或得財產上之不法利益可言，自與刑法上詐欺取財
      罪及詐欺得利罪之犯罪構成要件不相適合，此外又查無任何其他足以證明被告
      乙○○有詐欺犯行之積極證據存在，本案顯屬不能證明被告乙○○犯罪。
（五）原判決諭知被告乙○○無罪之判決，經核於法洵無不合。檢察官上訴意旨指稱
      被告乙○○與被告甲○○共同隱瞞貸款未付之事實，及在該車尚有貸款未清償
      ，交易價值顯然受到影響下，使告訴人同意以超出市價甚多之價格買入，就超
      出市價之價金部分顯有不法所有意圖等語，與卷內證據資料並不相適合，且亦
      未提出該車當時合理市價為何之客觀證據，其上訴自無理由，應予駁回。
據上論斷，應依刑事訴訟法第三百六十九條第一項前段、第三百六十八條、第三百六
十四條、第二百九十九條第一項前段、第三百條、刑法第三百三十九條第二項、第一
項、第四十一條第一項前段、罰金罰鍰提高標準條例第一條前段、第二條，判決如主
文。
本案經檢察官劉家芳到庭執行職務。
中      華      民      國    九十二    年      九      月     三十     日
                              臺灣高等法院刑事第二十三庭
                                  審判長法  官 黃  瑞  華
                                        法  官 王  淑  滿
                                        法  官 宋      祺
右正本證明與原本無異。
不得上訴。
                                        書記官 蔡  慧  娟
中      華      民      國    九十二    年      九      月     三十     日
附錄：本案論罪科刑法條全文
中華民國刑法第三百三十九條第一項、第二項
意圖為自己或第三人不法之所有，以詐術使人將本人或第三人之物交付者，處五年以
下有期徒刑、拘役或科或併科一千元以下罰金。
以前項方法得財產上不法之利益或使第三人得之者，亦同。


司法院資訊處製作；財團法人民間司法改革基金會備份。
